【裁判字號】    91,重訴,554
【裁判日期】    920327
【裁判案由】    清償借款
【裁判全文】
臺灣士林地方法院民事判決  九十一年度重訴字第五五四號
    原      告    陽信商業銀行股份有限公司
    法定代理人    丁○○
    訴訟代理人    丙○○
    被      告    甲○○
    兼訴訟代理人  乙○○
右當事人間請求給付清償借款事件本院判決如左：
    主    文
被告應連帶給付原告新台幣壹仟陸佰伍拾貳萬貳仟肆佰柒拾壹元及其中新台幣壹仟伍
佰陸拾壹萬玖仟捌佰零肆元自民國八十九年七月二十八日起至清償日止，按年利率百
分之八點七五計算之利息，暨自八十九年七月二十八日至清償日止，按上開利率百分
之二十計算之違約金。
原告其餘之訴駁回。
訴訟費用由被告連帶負擔。
    事    實
甲、原告方面：
一、聲明：求為判決：被告應連帶給付原告新台幣（下同）壹仟陸佰伍拾貳萬貳仟肆
    佰柒拾壹元及自民國八十九年七月二十八日起至清償日止，按年利率百分之八點
    七五計算之利息，暨自八十九年七月二十八日至清償日止，按上開利率百分之二
    十計算之違約金。
二、陳述：
（一）被告乙○○邀同被告甲○○為連帶保證人，於民國八十七年九月十八日與原告
      訂立消費借貸契約，借貸金額為新台幣（下同）三千八百萬元，利息按年息百
      分之八點七五計算，借期自八十七年九月十八日起至九十四年九月十八日止，
      依二十年年金法分二四０期，按月平均攤還本息，餘額於七年屆滿到期時，一
      次全部清償本金及利息，並約定借款人在借款期間如未按期付息或到期未履行
      債務時，自逾期之日起加放款利率百分之十，逾期六個月以上者，其超過六個
      月部分，加放款利率百分之二十計付違約金，且借款人及連帶保證人均喪失期
      限利益，應立即清償借款，以上有借據及授信約定書可稽。詎被告乙○○自八
      十七年十一月十八日起即未按期繳納本息，依照約定即已喪失期限利益，應立
      即償還債務，原告遂向台灣士林地方法院聲請拍賣被告甲○○所有供擔保之抵
      押物，拍賣所得分配金額計有二千七百八十七萬三千七百五十一元，尚有債權
      額一千六百五十二萬二千四百七十一元未獲清償，依法被告就該不足額應負連
      帶給付責任。而台灣士林地方法院八十八年民執秋字第五六一五號強制執行事
      件分配表所列利息、違約金係計算至八十九年九月二十七日拍定日為止，是以
      原告依消費借貸法律關請求被告乙○○就上開不足額及其後（八十九年九月二
      十八日起）所生之利息、違約金負清償責任，併依連帶保證法律關請求被告林
      琪瑛負連帶清償責任。
（二）按承擔債務須有第三人與債權人訂立承擔債務之契約，其債務始移轉於該第三
      人，最高法院著有二十年上字第一四七三號判例。原告於消費借貸及連帶保證
      法律關係為債權人之地位，成為第三人要無可能，承擔被告債務進而概括承受
      上開執行拍賣不足額，於法亦有不合。原告與被告間並未訂定保證契約，何來
      原告放棄先訴抗辯權之有，原告係依法受償執行拍賣所得金額，被告指稱原告
      對受償不足額有免除被告債務之表示，於法毫無憑據。被告指稱原告任意凍結
      其帳戶款項，實屬子虛烏有。又依授信約定書定有審閱條款，被告審閱後並已
      蓋章表示充分了解契約內容，且被告乙○○於八十七年九月七日對保蓋章，嗣
      於八十七年九月十八日簽立借據及授信約定書，被告甲○○為被告乙○○之配
      偶，簽名蓋時亦同時在場，時逾七日審閱期應疑義，當無顯失公平之情形，再
      則金融業者消費者間一切定型化契約，依法俱經主管機關財政部核准備查方可
      行使，斷無使消費者權益受損之可能。且執行標的鑑價拍賣，係屬執行法院職
      權，原告毫無干涉之可能，被告恐因誤解法令致有所言，且裝潢費用之損失，
      係被告為自身利益所舉，非為原告之利益而必要支出，實與原告毫無相干。
（三）被告歷年來共向原告借貸四筆款項，如下：
      １、八十一年十一月二十七日，借一千八百萬元，並以位於台北市北投區○○
          路二一０巷四六之一號九樓及四六之二號九樓之不動產設定抵押以為擔保
          ，已為鈞院八十五年執富字第一七二０號強制執行，且於八十五年十一月
          九日拍定。
      ２、八十三年七月二十八日，借一千三百萬元，已於八十六年五月十四日清償
          畢。
      ３、八十四年一月十三日借三千八百萬元，被告以位於台北市○○區○○路二
          一０巷四六之一號十六樓、四六之二號十六樓及四六之三號十六樓向原告
          設定抵押以為借款擔保，於八十七年九月十八日清償全部借款（借新還舊
          ）。
      ４、八十七年九月十八日借三千八百萬元，仍以上開抵押物為借款擔保，已為
          鈞院八十八年執秋字第五六一五號強制執行，並於八十九年七月二十七日
          拍定。
      本件係就前述第四筆款項之拍賣不足額請求被告給付，被告所言已向原告清償
      一千多萬元並提出存摺影本為證云云，經查對被告還款明細對照，被告顯將他
      筆款項誤為本件訴訟標的之清償款項。另被告所述每月清償三十多萬元，加上
      拍賣所得金額，清償借款等語，依借據第四條第五項之內容，雙方約定償還方
      法係依二０年年金法分二四０期，按月平均攤還本息，餘額於七年屆滿到期時
      一次清償本金及利息，是以本件借款每月攤還本金一萬八千九百零一元，每月
      繳納利息二十七萬六千九百零九元，此有借款明細資料表附卷可稽。
（四）依被告於八十四年一月十三日簽訂之借據影本，被告借款金額為三千八百萬元
      ，借款期間向八十四年一月十三日起至八十五年二月十三日止，利息依基本放
      款利率加碼年息百分之零點八七五計算，（訂約時為年息分之九點七五），自
      借款日起算，按月付息。如逾期付息或到未履行債務時，自逾期之日起六個月
      以內加放款利率百分之十，逾期六個月以上者，其超六個月部分加放款利率百
      分之二十計付違約金。前揭借款期限屆至，因被告無法一次清償本金，遂向原
      告申請延展借款期限，基於長久互信基礎，兩造於八十五年三月二十二日訂定
      變更借據契約，同意原定借款期限展延至八十七年二月十三日。迨至八十七年
      二月十三日，被告仍無力清償，惟念被告清償誠意，復加陸續清償積欠利息，
      原告同意被告於八十七年九月十八日另借新筆款項三千八百萬元以清償舊有借
      款本金，即民法規定之新債清償，俗稱換單。是被告共計還款五千一百四十七
      萬零三百九十三元，其中抵充利息一千三百十一萬一千三百十八元，違約金三
      十五萬九千零七十五元，本金三千八百萬元。依檢附之撥款傳票證明，原告確
      實於八十七年九月十八日移轉被告新借款項三千八百萬元於被告在原告儲蓄部
      活儲存款第000-00000-0帳戶內。被告陸續於八十七年十一月十三日繳納三十
      三萬五千八百十元，八十七年十一月二十六日三十三萬五千四百五十元，其中
      本金部分抵充十一萬八千六百元，亦即尚有本金三千七百八十八萬一千四百元
      未受清償，原告以此金額向執行法院陳報債權，此有鈞院八十八年度執字第五
      六一五號分配表附卷可按。按被對分配表所載債或分配金額有不同意者，應依
      法聲明異議，並得向執行法院對原告提起分配表異議之訴，強制執行法第三十
      九條、第四十一條有明文規定。被告既未提出分配表異議，顯認同分配表所載
      債權及分配金額，何以至今方對分配表所載拍賣不足額質疑，原告係按分配表
      所載拍賣不足額起訴，依法行使原告權利，並無不當之處。不論將八十七年九
      月十八日新債視為八十四年一月十三日舊債延續，或認為兩筆不同債務，原告
      已整理被告所有清償金額。被告承認借款債權發生，但主張已清償者，清償之
      事實為積極事實，應由被告負舉證責任，被告並未舉證，空口白言，自不足為
      憑。
三、證據：提出借據乙件、授信約定書二件、台灣士林地方法院八十八年民執秋字第
    五六一五號強制執行事件分配表乙件、還款明細資料表五份、借據二件、撥款傳
    票二件、附表四份等為證。
乙、被告方面：
一、聲明：請求判決駁回原告之訴。
二、陳述：
（一）原告在未獲得被告同意簽章核對前，先行使查扣及凍結被告在原告銀行之款項
      提領一空，況且在無預警之下，強行拍賣被告之不動產，在拍賣之前，原告已
      查封凍結被告戶頭內一千多萬元之現金，原告在無預警下，強行拍賣被告之不
      動產，得款約二千八百萬元，顯見原告自願概括承受拍賣價差，若有不足，亦
      是原告樂於承受及概括承受與放棄先訴抗辯權。
（二）被告以十足之標的物當時市價約八千萬元，向原告借款三千八百萬元，該標的
      物原告借貸給被告金額多少，乃雙方之默許及認同，原告急於求現，將該標的
      物賤賣，被告損失慘重，原告之自由之舉，被告無法干涉也無義務負擔不足受
      償之部分。
（三）被告於八十四年一月十三日向原告貸得款項計三千八百萬元，前後時間約六年
      左右，前前後已分期分擔，原告抵扣約二千萬元左右，縱屬分配不足，於情於
      理於法，原告應責無旁貸概括承受，以免勞命傷身。
三、證據：提出存摺影本四張等為證。
丙、本院依職權調取本院八十八年度執秋字第五六一五號強制執行卷。
      理    由
一、本件原告主張被告乙○○於邀同被告甲○○為連帶保證人，於民國八十七年九月
    十八日與原告訂立消費借貸契約，借貸三千八百萬元，利息按年息百分之八點七
    五計算，借期自八十七年九月十八日起至九十四年九月十八日止，依二十年年金
    法分二四０期，按月平均攤還本息，餘額於七年屆滿到期時一次全部清償本金及
    利息，並約定借款人在借款期間如未按期付息或到期未履行債務時，自逾期之日
    起加放款利率百分之十，逾期六個月以上者，其超過六個月部分，加放款利率百
    分之二十計付違約金，且借款人及連帶保證人均喪失期限利益，應立即清償借款
    ，被告乙○○自八十七年十一月十八日起即未按期繳納本息，依照約定已喪失期
    限利益，經原告向本院聲請拍賣被告甲○○所有供擔保之抵押物，拍賣所得分配
    金額計有二千七百八十七萬三千七百五十一元，尚有債權額一千六百五十二萬二
    千四百七十一元未獲清償，為此本於消費借貸及連帶保證之法律關係訴請被告連
    帶給付一千六百五十二萬二千四百七十一元及自本院八十八年度執秋字第五六一
    五號強制執行事件拍定日後即民國八十九年七月二十八日起至清償日止，按年利
    率百分之八點七五計算之利息，暨自八十九年七月二十八日至清償日止，按上開
    利率百分之二十計算之違約金。
二、被告對於被告乙○○以被告甲○○所有不動產向原告抵押借款三千八百元及該抵
    押物經原告向本院聲請拍賣取償，尚有部分借款未獲清償之事實並不爭執，惟以
    被告以當時市價約八千萬元之抵押物，向原告借款三千八百萬元，該標的物可貸
    金額經雙方認同，原告急於求現，將該標的物賤賣，被告損失慘重，且貸款後，
    被告前前後後已分期分擔，經原告抵扣約二千萬元左右，縱屬分配不足，於情於
    理於法，原告應責無旁貸概括承受等語資為抗辯。
三、經查，原告主張被告自八十一年十一月二十七日起至八十七年九月十八日，期間
    共向原告借款四筆，分別為：（一）八十一年十一月二十七日，借一千八百萬元
    ，（二）八十三年七月二十八日，借一千三百萬元，（三）八十四年一月十三日
    借三千八百萬元，（四）八十七年九月十八日借三千八百萬元。其中第一筆一千
    八百萬元借款，以位於台北市○○區○○路二一０巷四六之一號九樓及四六之二
    號九樓之不動產設定抵押以為擔保，已為本院八十五年執富字第一七二０號強制
    執行，且於八十五年十一月九日拍定，於八十六年一月二十四日受償完畢。第二
    筆借款一千三百萬元於八十六年五月十四清償完畢。此有原告提出之電腦列印之
    往來紀錄在卷可憑。而第三筆三千八百萬元借款，係以位於台北市○○區○○路
    二一０巷四六之一號十六樓、四六之二號十六樓及四六之三號十六樓房地為抵押
    擔保品，於八十七年九月十八日以借新（即第四筆借款）還舊方式，清償完畢。
    第四筆借款於八十七年九月十八日借三千八百萬元，仍以上開抵押物為借款擔保
    ，為本院八十八年執秋字第五六一五號強制執行，並於八十九年七月二十七日拍
    定，原告共受償二千八百十六萬七千五百九十二元，而原告應受償之金額計算至拍
    定日止，執行費用二十九萬三千八百四十一元，本金三千七百八十八萬一千四百
    元、利息五百六十一萬二千一百五十五元（自八十七年十一月十八日起至八十九
    年七月二十七日止，按年息百分之八點七五計算）及違約金九十萬二千六百六十
    七元（自八十七年十二月十八日起至八十八年六月十七日止，按年息百分之０點
    八七五計算，及自八十八年六月十八日起至八十九年七月二十七日止，按年息百
    分之一點七五計算），共計四千四百三十九萬六千二百二十二元，依民法第三百
    二十三條先充費用，次充利息，再充本金之法定抵充順序，除應先受償執行費用
    二十九萬三千八百四十一元外，共計受償利息五百六十一萬二千一百五十五元、
    本金二千二百二十六萬一千五百九十六元，尚有本金一千五百六十一萬九千八百
    零四元及違約金九十萬二千六百六十七元共一千六百五十二萬二千四百七十一元
    未受償，此據原告提出被告四筆借款之往來明細帳、本院八十八年度執字第五六
    一五號強制執行事件分配表乙件、借據二件、撥款傳票二件、附表四份等附卷可
    足憑，復經本院依職權調取本院八十八年執秋字第五六一五號強制執行卷核閱無
    訛，原告主張之事實，堪信為真實可採。
四、被告雖提出銀行存摺抗辯稱被告乙○○自八十四年一月十三日向原告貸得款項計
    三千八百萬元，前後時間約六年左右，已分期分擔（償還）約二千萬元左右乙節
    ，經本院就被告所提之存摺影本所列各筆扣款與原告提出之被告乙○○四筆借款
    之往來明細帳核對結果，其中八十四年一月二十七日扣款一十四萬七千一百四十
    四元，係用以償還第一筆一千八百萬元借款之利息，而八十四年一月二十八日、
    同年二月二十八日分別扣款十萬六千二百七十一元、八十四年三月二十八日扣款
    九萬五千九百八十六元、八十四年四月二十八日扣款十萬六千二百七十一元、八
    十四年五月二十九日扣款十萬二千八百四十二元、八十四年六月二十八日扣款十
    萬六千二百七十一元、同年七月二十九日扣款十萬二千八百四十二元、同年八月
    二十八日扣款十萬五千九百十五元、同年十月三日扣款十萬五千一百六十六元、
    同年十月三十日扣款十萬一千七百七十四元等，均係用以償還被告乙○○第二筆
    借款一千三百萬元之利息，至於被告於存摺影本所勾畫之八十四年二月十三、三
    月十三日、四月十三日、五月十三日、六月十三日、七月十三日八月十五日、九
    月十三日、十月十六日及八十五年十月二十三日等各筆扣款，於原告提出之被告
    乙○○第三筆借款三千八百萬元之往來明細帳中均列出扣款明細，此有被告之存
    摺影本及原告提出之往來明細帳在卷可稽，是被告顯然將第一、二筆借款之償還
    利息，與第三、四筆三千八百萬元之借款償還金額混為一談，自非可採。
五、又查原告主張被告乙○○於八十四年一月十三日簽訂借據向原告借款金額為三千
    八百萬元（即第三筆借款），借款期間向八十四年一月十三日起至八十五年二月
    十三日止，利息依基本放款利率加碼年息百分之零點八七五計算，（訂約時為年
    息分之九點七五），自借款日起算，按月付息。如逾期付息或到未履行債務時，
    自逾期之日起六個月以內加放款利率百分之十，逾期六個月以上者，其超六個月
    部分加放款利率百分之二十計付違約金。此筆借款期限八十五年二月十三日屆至
    ，因被告無法一次清償本金，向原告申請延展借款期限，兩造於八十五年三月二
    十二日訂定變更借據契約，同意原定借款期限展延至八十七年二月十三日。迨至
    八十七年二月十三日，被告乙○○仍無力清償，因被告有清償誠意，且陸續清償
    積欠利息，原告同意被告乙○○於八十七年九月十八日另借新筆款項三千八百萬
    元以清償舊有借款本金，即俗稱換單，改按二十年期按月平均攤還本息之方式，
    此有原告提出之借據二紙、變更借據契約一件等在卷可按。而被告乙○○第三筆
    借款三千八百萬元，每月利息約三十萬餘元，自八十四年二月十三日迄八十七年
    九月十八日換換單時止，共付利息一千三百十一萬一千三百十八元，且因有逾期
    付息情形，於八十五年二月二十三日加扣九千九百十六元、八十五年九月十一日
    加扣六千一百八十五元，八十五年十月十四日加扣三千二百三十三元、八十五年
    十二月十四日加扣四千八百四十九元、八十六年二月二十四日加扣五千八百九十
    元、八十六年三月一日加扣十九萬六千元、八十六年六月十一日加扣九千五百三
    十四元，八十七年九月十八日加扣違約金十二萬三千四百六十八元，共計加扣違
    約金三十五萬九千零七十五元，而於八十七年九月十七日換單後之三千八百萬元
    借款（即被告乙○○之第四筆借款），被告乙○○於八十七年還款三十三萬五千
    八百十元，其中利息二十七萬六千九百零九元，本金五萬八千九百零一元，八十
    七年十一月二十六日還款三十三萬五千四百五十元，其中利息二十七五千七百五
    十一元，攤還本金五萬九千六百九十九元，合計攤還本金十一萬八千六百零六元
    ，尚餘本金三千七百八十八萬一千四百元未還等情，均有原告提出之還款明細表
    在卷可按，被告所稱已償還二千萬元云云，並非事實，不足採信。
六、又按承擔債務須有第三人與債權人訂立承擔債務之契約，其債務始移轉於該第三
    人，最高法院著有二十年上字第一四七三號判例可資參照。本件原告於消費借貸
    及連帶保證之法律關係為債權人之地位，被告並不能舉證證明原告有何承擔被告
    之消費借貸及連帶保證之法律關係之約定，其所辯原告承擔被告債務進而概括承
    受上開執行拍賣不足額云云，於法無據，並不可採。又本件原告聲請拍賣抵押物
    強制執行，係依民法第八百六十條規定行使抵押權人之權利，並受償執行拍賣所
    得金額，被告指稱原告對受償不足額有免除被告債務之意，於法無據，亦不可採
    。
七、綜上，本件原告主張被告乙○○邀同被告甲○○為連帶保證人向原告借款三千八
    百萬元，僅攤還部分本息，尚欠本金三千七百八十八萬一千四百元，經原告向法
    聲請執行拍賣抵押物，除執行費用先受償外，共受償自八十七年十一月十八日起
    至八十九年七月二十七日止按年息百分之八點七五計算之利息五百六十一萬二千
    一百五十五元及部分本金二千二百二十六萬一千五百九十六元，尚有本金一千五
    百六十一萬九千八百零四元及自八十七年十二月十八日起至八十八年六月十七日
    止，按年息百分之０點八七五計算，及自八十八年六月十八日起至八十九年七月
    二十七日止，按年息百分之一點七五計算之違約金九十萬二千六百六十七元，合
    計共一千六百五十二萬二千四百七十一元未受償之事實，已如前述。從而，原告
    依消費借貸及連帶保證契約請求被告連帶給付一千六百五十二萬二千四百七十一
    元，及其中之本金一千五百六十萬九千八百零四元，自民國八十九年七月二十八
    日起至清償日止，按年息百分之八點七五計算之利息，暨自民國八十九年七月二
    十八日起至清償日止，按上開利率百分之二十計算之違約金，為有理由，應予准
    許，其逾上開金額部分（即有關違約金九十萬二千六百六十七元自九十年七月二
    十八日起至清償日止，按年息百分之八點七五計算之利息，暨自民國八十九年七
    月二十八日起至清償日止，按上開利率百分之二十計算之違約金部分）之請求，
    係就違約金部請求加計利息，且就違約金部分重覆請求，於法無據，應予駁回。
八、本件事證已臻明確，兩造其餘主張陳述與本院所為前述判斷無違，爰不予贅述。
九、據上論結，本件原告之訴為一部有理由，一部無理由，依民事訴訟法第七十九條
    但書、第八十五條第二項，判決如主文。
中      華      民      國    九十二    年      三      月    二十七    日
                                        臺灣士林地方法院民事第一庭
~B法      官  洪舜帆
右為正本係照原本作成。
如對本判決上訴須於判決送達後二十日內向本院提出上訴狀。
中      華      民      國    九十二    年      五      月      七      日
~B法院書記官  黃瑞華


司法院資訊處製作；財團法人民間司法改革基金會備份。
